【裁判字號】    97,上易,1499
【裁判日期】    970813
【裁判案由】    妨害名譽
【裁判全文】
臺灣高等法院刑事判決                97年度上易字第1499號
上  訴  人
即  被  告  乙○○
上列上訴人，因妨害名譽案件，不服臺灣臺北地方法院97年度易
字第15號，中華民國97年5 月23日第一審判決（聲請簡易判決處
刑案號：臺灣臺北地方法院檢察署96年度偵字第17005 號）提起
上訴，本院判決如下：
    主  文
原判決撤銷。
乙○○公然侮辱人，處罰金貳仟元，如易服勞役，以新臺幣壹仟
元折算壹日。
    事  實
一、乙○○於民國（下同）96年6月6日20時10分，因故會同臺北
    市政府警察局大安分局和平東路派出所員警黃奕紘、賴秉瑞
    ，前往臺北市大安區○○○路○ 段30號地下一樓福華文教會
    館游泳池調閱監視錄影帶，恰逢同為游泳池會員之甲○○至
    該處游泳，因甲○○向大廳經理抱怨：為何乙○○與警察同
    時出現在該處、是不是發生了什麼事、這樣讓伊很沒安全感
    等語，致乙○○心生不滿，竟基於公然侮辱犯意，在上開不
    特定多數人得以共見共聞之公眾得出入之場所處，公然以「
    整天只會跟救生員勾勾纏（即膏膏纏，台語發音），而且越
    年輕越好。」等足以貶損人格之言語，侮辱甲○○，足以妨
    害甲○○之名譽，甲○○旋即報警究辦。
二、案經甲○○訴由臺北市政府警察局大安分局報請臺灣臺北地
    方法院檢察署檢察官偵查聲請以簡易判決處刑，原審認不宜
    以簡易判決處刑而改依通常程序進行。
    理  由
壹、證據能力之認定：
    被告乙○○之原審辯護人為被告主張稱本案證人先前所言均
    為審判外之陳述，不具證據能力等語（原審97年2 月18日審
    判筆錄）。告訴人甲○○、證人曾于庭，先前於警詢及檢察
    事務官面前所為陳述，並無刑事訴訟法第159條之2 或第159
    條之3 之情形；且警員黃奕紘、賴秉瑞所書職務報告，亦非
    屬刑事訴訟法第159條之4所稱之文書，而顯為審判外陳述，
    是該等證據依法均無證據能力，不得作為本案判斷依據。
貳、實體方面：
一、訊據上訴人即被告（下稱被告）乙○○，矢口否認有何上開
    公然侮辱犯行，並先後辯稱：當時係因告訴人無緣無故說其
    「你最喜歡在這裡惹是生非」，其方笑笑回答說「你專門喜
    歡跟救生員『ㄍㄡ、ㄍㄡ、ㄉㄟˊ』，而且越年輕越好」，
    其當時講的意思是指告訴人碎碎唸，並非說「勾勾纏」（膏
    膏纏，台語），並無羞辱告訴人之意云云。惟查：
(一)上開犯罪事實，業據告訴人即證人甲○○證述：於96年6 月
    6日20時10分許，在新生南路3段30號地下一樓福華文教會館
    游泳池，被告說「你整天只會跟救生員勾勾搭搭、勾勾纏（
    台語）」等一連串的話，後來被告看伊沒反應，又加上說：
    「你專挑越年輕、越強壯越好」，這兩句話令伊很不堪，被
    告這樣說別人會認為伊為不守婦道，喜歡跟男人搭訕，道德
    行為上都有瑕疵的女人，伊平常使用之語言為廣東話、台語
    、國語等語（原審97年3 月31日審判筆錄）明確；復經現場
    目擊證人即福華文教會館游泳池櫃臺服務員曾于庭證述：當
    時其站在福華文教會館游泳池的櫃台，被告及告訴人離櫃臺
    雖然有點距離，但可以很清楚聽到被告說：愛跟救生員在一
    起、勾勾纏，還有說：越年輕越好，其平常使用之語言為國
    語、台語，當時其聽到被告是說勾勾纏等情（原審97年3 月
    31日審判筆錄）。又經證人即警員黃奕紘證稱：96年6月6日
    20時10分許，在福華文教會館地下一樓有聽到被告跟告訴人
    講「你常對救生員勾勾纏」這句，但其他的部分渠隱約聽不
    清楚，也記不太清楚，渠聽到被告是說勾勾纏，當時被告是
    用普通的音量說，講得不是很大聲，也不是很小聲，一般應
    該可以聽得到，證人曾于庭應該也聽得到，當時被告說的時
    候距離告訴人很近等語（原審97年3 月31日審判筆錄）；證
    人即警員賴秉瑞證稱：於96年6月6日20時10分許，在福華文
    教會館地下一樓有聽到被告說「你是不是有跟救生員勾勾纏
    ，不然你為何會一直護著救生員」，當時渠聽到的是台語，
    就是勾勾纏，依照當時被告講話的音量，雖然證人曾于庭距
    離渠等比較遠，但因比較大聲，且地下室有回聲，應該可以
    聽得到，告訴人在被告說完這句話後之反應蠻激動的等語（
    原審97年3月31日審判筆錄），經核證人所述尚屬一致。
(二)被告於警詢中供稱：其當時回說「你專門在這裡跟救生員ㄍ
    ㄡˊ、ㄍㄡˊ啼（ㄍㄡˊ、ㄍㄡˊ台語發聲），尤其是年輕
    救生員與你相處很好」（偵查卷5 頁）云云；於檢察事務官
    偵訊時供稱：告訴人告其妨害名譽的案件其確實有講那句話
    ，只是其是說告訴人跟救生員閒聊（偵查卷31頁）云云；於
    96年10月19日並具狀稱台語之「哦哦啼」係朋友間極具草根
    味，表示親切平常之言語，絲毫無任何譏諷羞辱之意，在鄉
    土型之台語中，較「開講」尚親切云云（偵查卷35頁）；於
    原審中又改稱當時其係說「你專門喜歡跟救生員『ㄍㄡ、ㄍ
    ㄡ、ㄉㄟˊ』，而且越年輕越好」，其當時講的意思是指告
    訴人碎碎唸，並非說「勾勾纏」（膏膏纏，台語），其並無
    羞辱告訴人之意云云，先後陳述已屬不一，法院認被告所辯
    與上開四證人所為證言相較，顯以證人所證較符真實，而為
    可採。況當時被告若果係語出「ㄍㄡ、ㄍㄡ、ㄉㄟˊ」，焉
    可能所有在場之證人均聽聞錯誤？其又何庸於該語之後又加
    強語氣稱「越年輕越好」一詞，法院綜以上情，認被告所辯
    當時係因告訴人無緣無故說其「你最喜歡在這裡惹是生非」
    ，其方笑笑回答說「你專門喜歡跟救生員『ㄍㄡ、ㄍㄡ、ㄉ
    ㄟˊ』，而且越年輕越好」，其當時講的意思是指告訴人碎
    碎唸，並非說「勾勾纏」（膏膏纏，台語），其並無羞辱告
    訴人之意云云，顯為卸責之詞，不足採信。
(三)又「勾勾纏」一詞，本係糾纏不清之意，告訴人身為女性，
    遭被告當眾指稱告訴人與年輕救生員糾纏不清，依一般社會
    通念，已足使旁人對告訴人有男女關係交往複雜之不當聯想
    與觀感，參諸被告綴以「越年輕越好」一語，影射告訴人私
    德不檢之犯意尤屬昭然，對於告訴人名譽顯然有損。至卷內
    警員所提供錄音帶及譯文表，當時既未及錄下或錄清楚當時
    被告及告訴人之對話內容，參諸證人黃奕紘、賴秉瑞所證：
    當時應該沒有錄到被告說勾勾纏那句話等情（同上審判筆錄
    ），是此二證據顯然不足為有利或不利於被告之認定。綜上
    所論，被告所辯，難以採信，從而，本案之事證明確，被告
    上開犯行，洵堪認定，自應依法論科。
二、核被告所為，係犯刑法第309條第1項之公然侮辱罪。原審經
    審理結果，認被告罪證明確，予以論科，固非無見，但查，
    犯罪科刑應審酌被告犯罪一切情狀，為刑法第57條所明定，
    本件被告因之前在系爭地點遺失手錶，而會同警方前往辦案
    ，依被告上開所言，縱有不當，但被告犯有憂鬱性疾病多年
    ，此有診斷書在卷可稽，歲數不低，逢此事故而心生不滿，
    所用言語尚非重大不堪，原審遽量處拘役三十日，與該罪法
    定刑相較，即有失入之違誤，被告提起上訴，否認上開犯行
    ，固非可取，但指摘原判決量刑過重，非無理由，應由本院
    撤銷改判。爰審酌被告品行、犯罪動機、所為業已貶抑告訴
    人之社會評價、迄今仍未與告訴人達成和解，被告有中度精
    神障礙，有中華民國身心障礙手冊影本在卷可查，暨其犯罪
    後之態度等一切情狀，量處如主文第二項所示之刑，並諭知
    易服勞役之折算標準，以示懲儆。
據上論斷，應依刑事訴訟法第369條第1項前段、第364條、第299
條第1項前段，刑法第309條第1項、第42條第3項，刑法施行法第
1條之1，判決如主文。
本案經檢察官張熙懷到庭執行職務。
中    華    民    國    97    年    8     月    13    日
                  刑事第十四庭審判長法  官  陳志洋
                                    法  官  吳啟民
                                    法  官  蔡聰明
以上正本證明與原本無異。
不得上訴。
                                    書記官  陳建邦
中    華    民    國    97    年    8     月    13    日
刑法第309條：
公然侮辱人者，處拘役或3百元以下罰金。
以強暴犯前項之罪者，處1年以下有期徒刑、拘役或5百元以下罰
金。


司法院資訊處製作；財團法人民間司法改革基金會備份。
